---
title: "Análisis del Cuento El pozo y el péndulo"
author: "Mathew Cordero e Ian Ugalde"
date: "2025-06-18"
output: html_document
---

```{r setup, include=FALSE}
knitr::opts_chunk$set(echo = TRUE)
```

## Introducción

Este análisis explora las emociones en el cuento **"El pozo y el péndulo"** de Edgar Allan Poe, utilizando herramientas de R para procesamiento de texto y visualización. Se incluyen análisis de polaridad, nubes de palabras, conteo de emociones, el arco emocional del texto y una red semántica de palabras.

La emociones son una parte sumamente importante a la hora de analizar una obra literaria, herramientas como las utilizadas permiten que una persona lectora pueda analizar y sacar sus propias conclusiones de lo que trata el texto. Como se menciona en muchos libros no solo es poder identificar cuales emociones estan presentes, si no que también poder reconocer como estas influyen en generar otras en los lectores.

## Descripción del Problema

A pesar del reconocido impacto emocional de los cuentos de Poe, el análisis literario tradicional no siempre ha sistematizado cómo se construyen estas emociones a nivel lingüístico. El objetivo de este estudio es detectar, medir y visualizar la carga emocional en el cuento a través de técnicas de sentiment analysis, para confirmar la hipótesis de que Poe construye su relato con predominancia emocional negativa y con fluctuaciones que sostienen la tensión narrativa.

## Metodología empleada

Se utilizó un enfoque basado en análisis de sentimientos con herramientas computacionales en R, desarrollado específicamente en R Studio. Este análisis se dividió en seis procedimientos:

***Preprocesamiento del texto***: limpieza, tokenización y lematización del texto de Poe.

***Análisis de polaridad***: clasificación de oraciones o fragmentos según su carga emocional positiva o negativa.

***Generación de nube de palabras***: para identificar términos emocionalmente cargados.

***Conteo de emociones***: mediante lexicones emocionales categorizados (miedo, tristeza, ira, alegría, etc.).

***Arco emocional y red semántica***: representación gráfica de la evolución emocional y las co-ocurrencias entre palabras clave.

**Generación de conclusiones**: A partir de los gráficos, de sus tendencias y de sus patrones, se postulan diferentes conclusiones.

***Las herramientas empleadas:***

**R** y **RStudio** - Paquetes: - [`ggwordcloud`](https://cran.r-project.org/web/packages/ggwordcloud/index.html) - [`syuzhet`](https://cran.r-project.org/web/packages/syuzhet/index.html) - [`tm`](https://cran.r-project.org/web/packages/tm/index.html) - [`igraph`](https://igraph.org/r/)

# Resultados

## Análisis de Polaridad

```{r grafo, echo=FALSE, message=FALSE, warning=FALSE}
Polaridad <- source("AnalisisDePolaridad.R", local = TRUE)$value

```

**Interpretación:**\

El gráfico de polaridad muestra una predominancia de *cargas negativas* a lo largo del relato, con picos que refuerzan la tensión emocional. Esto es coherente con la estructura narrativa de Poe, que guía al lector a través de un descenso constante hacia la desesperación. Al igual que en otros trabajos literarios del mismo Poe donde se identifican *fluctuaciones emocionales* que sostienen la tensión narrativa, manipula la polaridad para crear un ambiente de angustia ininterrumpida. En este caso, sin embargo, la polaridad rara vez se alivia, lo que intensifica la *claustrofobia emocional y física del protagonista*.

## Nube de Palabras

```{r Nube, echo=FALSE, message=FALSE, warning=FALSE}
Nube <- source("NubesDePalabras.R", local = TRUE)$value

```

**Interpretación:**\

La nube de palabras revela un léxico centrado en la angustia: términos como *oscuridad, muerte, paredes, péndulo, foso*, destacan como núcleos semánticos del horror. Tal como se encontró en Cervantes (refiriendose a la técnica narrativa Cervantina), donde palabras como *esperanza*, *nervios* y *pena* emergen como anclas emocionales del relato, en Poe se manifiesta una coherencia temática basada en el *sufrimiento y el miedo físico*. Esto indica no solo un tema, sino una estrategia lingüística deliberada: crear inmersión emocional a través de un vocabulario cargado afectivamente generando *intriga y carga emocional* en el lector.

## Conteo de Emociones

```{r Conteo, echo=FALSE, message=FALSE, warning=FALSE}
Conteo1 <- source("ConteoDeEmociones.R", local = TRUE)$value

```

**Interpretación:**\

El análisis revela un predominio claro de *miedo* y *tristeza*. Emociones positivas como la *alegría* o *confianza* y sorpresa están casi ausentes, lo que refuerza la atmósfera de desesperanza que domina el cuento. En un análisis mucho más profundo podemos ejercer un juicio sin siquiera leer de lo que puede tratar el texto, o por lo menos del ambiente emocional que va a desarrollar, no es solo analizar cuales emociones están presentes, sino la alta cantidad de Edgar Allan Poe utiliza estas emociones en el transcurso del texto.

## Arco Emocional

```{r Arco, echo=FALSE, message=FALSE, warning=FALSE}
Arco <- source("ArcoEmocional.R", local = TRUE)$value

```

**Interpretación:**\
Se identifican una curva positiva al inicio, al medio y al cierre, Poe estructura en este breve segmento de su obra, una intensidad poco variable en su inicio, sin tanto rango de crecimiento y decrecimiento, pero después de la mitad vemos una oscilacion casi como parabola, donde su punto más bajo es casi a 3/4 del segmento y crece de nuevo hasta el final de este.

Estas variaciones (Como momentos en los que el protagonista cree encontrar una salida) nunca se consolidan como esperanza real, sino que funcionan como refuerzo para el contraste emocional, todo esto genera que el texto en sí mantenga atrapado a su audiencia, ya que una obra donde no presenta oscilaciones genera una falta de interes, por lo cuál el escritor toma como recurso utilizar estas intensidades emocionales.

## Red de Palabras

```{r Red, echo=FALSE, message=FALSE, warning=FALSE}
Red <- source("RedDePalabras.R", local = TRUE)$value

```

**Interpretación:**\

La red muestra las 30 palabras más influyentes y sus co-ocurrencias. Se observan núcleos léxicos asociados a la tortura, el encierro y el miedo. El diseño filtrado mejora la legibilidad y permite identificar conexiones clave en el lenguaje utilizado.

En el texto se puede ver como Poe utiliza mucho patrones a la hora de construir sus oraciones, podemos analizar que se encuentran muchos adverbios de tiempo y frecuencia, y los relaciona con el lugar, incluso esto se puede interpretar con la misma tensión que el mismo quiere transmitir en el texto.

# Análisis de Resultados

Los resultados obtenidos concuerdan con lo planteado por (Rodrigo-Ruiz & Literaria, 2022) sobre la narrativa cervantina: al igual que Cervantes, Poe también estructura sus relatos emocionalmente, pero en sentido opuesto. Mientras Cervantes oscila entre las emociones, Poe mantiene una negatividad persistente en este texto. Este patrón refuerza la idea de que el lector no necesita compartir la emoción que está viviendo el personaje, sino solo vivir el ritmo emocional del relato que se leyendo o que se transmite.

Poe, a diferencia de otros autores, reduce casi completamente las emociones positivas, lo que convierte su narrativa en una experiencia emocionalmente intensa, cargada de desesperanza. La progresión descendente, seguida de breves ilusiones, genera un efecto de *claustrofobia emocional*, particularmente efectivo en relatos de horror.

# Conclusiones

El análisis emocional de *El pozo y el péndulo* mediante herramientas visuales y lingüísticas nos permite apreciar con mayor profundidad cómo Edgar Allan Poe construye una atmósfera densa, oscura y emocionalmente cargada. Cada gráfico contribuye a entender de forma distinta —y complementaria— la intensidad psicológica del cuento.

El **gráfico de polaridad** deja clara una tendencia hacia emociones negativas, con apenas momentos de alivio. Esta estructura de cargas emocionales descendentes intensifica la claustrofobia del relato, y nos demuestra cómo Poe manipula la narrativa para mantener al lector en un estado de tensión constante.

La **nube de palabras** refuerza este ambiente sombrío al destacar términos como *oscuridad*, *péndulo*, *muerte* y *paredes*. Este vocabulario cargado emocionalmente no solo define el tono, sino que funciona como un recurso narrativo para mantener al lector atrapado en un universo de desesperanza.

El **conteo de emociones** confirma lo anterior: predominan el miedo y la tristeza, con pocas emociones positivas presentes. Esta distribución emocional no solo describe el tono del cuento, sino que también nos permite inferir el impacto psicológico que Poe buscaba generar en su audiencia.

El **arco emocional** muestra una narrativa con altibajos mínimos al inicio, pero con una caída emocional pronunciada hacia las tres cuartas partes del relato. Esa falsa ilusión de esperanza seguida de un descenso refuerza el sentimiento de angustia, y demuestra cómo las oscilaciones emocionales bien calculadas son clave para sostener la atención del lector.

Por último, la **red semántica** nos revela cómo Poe entrelaza palabras clave que giran en torno a la tortura, el encierro y el miedo. También deja ver patrones gramaticales como el uso recurrente de adverbios temporales que acentúan la desesperación progresiva, y que sirven como señales estructurales dentro del texto.

En conjunto, estas visualizaciones permiten analizar con mayor precisión la complejidad emocional de la obra. No se trata solo de qué emociones están presentes, sino de cómo se distribuyen, se relacionan y evolucionan a lo largo del texto. Esta metodología no solo es útil para lectores apasionados por el análisis literario, sino también para escritores, estudiantes y profesionales que buscan entender cómo funciona la emoción dentro de la narrativa. Análisis como este abren la puerta a una lectura más consciente, crítica y emocionalmente conectada.

# Referencias:

Rodrigo-Ruiz, D., & Literaria, C. (2022). Las emociones en el texto literario. Un análisis digital de la narrativa cervantina. *Káñina, 46*(1), 117. 10.15517/rk.v46i1.50702

### **Hecho por:**

-   Ian Ugalde.

-   Matthew Cordero.
