---
title: "Análisis del Cuento El pozo y el péndulo"
author: "Mathew Cordero e Ian Ugalde"
date: "2025-06-18"
output: html_document
---

```{r setup, include=FALSE}
knitr::opts_chunk$set(echo = TRUE)
```

## Introducción

Este análisis explora las emociones en el cuento **"El pozo y el péndulo"** de Edgar Allan Poe, utilizando herramientas de R para procesamiento de texto y visualización. Se incluyen análisis de polaridad, nubes de palabras, conteo de emociones, el arco emocional del texto y una red semántica de palabras.

## Análisis de Polaridad

```{r grafo, echo=FALSE, message=FALSE, warning=FALSE}
Polaridad <- source("AnalisisDePolaridad.R", local = TRUE)$value
Polaridad
```

**Interpretación:**\

El gráfico muestra cómo varía la polaridad emocional a lo largo del texto. Predomina la carga negativa, consistente con la ambientación tensa, de desesperación y sufrimiento que caracteriza la obra de Poe.

## Nube de Palabras

```{r Nube, echo=FALSE, message=FALSE, warning=FALSE}
Nube <- source("NubesDePalabras.R", local = TRUE)$value
Nube
```

**Interpretación:**\

Las palabras más frecuentes giran en torno a temas como la muerte, la oscuridad y el encierro. Esto refuerza el foco narrativo en el sufrimiento psicológico del protagonista.

## Conteo de Emociones

```{r Conteo, echo=FALSE, message=FALSE, warning=FALSE}
Conteo1 <- source("ConteoDeEmociones.R", local = TRUE)$value
Conteo1
```

**Interpretación:**\

El análisis revela un predominio claro de *miedo* y *tristeza*. Emociones positivas como la *alegría* o *confianza* están casi ausentes, lo que refuerza la atmósfera de desesperanza que domina el cuento.

## Arco Emocional

```{r Arco, echo=FALSE, message=FALSE, warning=FALSE}
Arco <- source("ArcoEmocional.R", local = TRUE)$value
Arco
```

**Interpretación:**\
El arco presenta oscilaciones intensas que reflejan el estado emocional cambiante del protagonista, atrapado entre momentos fugaces de esperanza y una constante sensación de peligro.

## Red de Palabras

```{r Red, echo=FALSE, message=FALSE, warning=FALSE}
Red <- source("RedDePalabras.R", local = TRUE)$value
Red
```

**Interpretación:**\

La red muestra las 30 palabras más influyentes y sus co-ocurrencias. Se observan núcleos léxicos asociados a la tortura, el encierro y el miedo. El diseño filtrado mejora la legibilidad y permite identificar conexiones clave en el lenguaje utilizado.

## Conclusiones

El análisis evidencia cómo Edgar Allan Poe construye una narrativa cargada emocionalmente, con predominancia de emociones negativas. Las visualizaciones refuerzan la idea de un texto psicológicamente denso, con una estructura narrativa que lleva al lector por un camino oscuro y opresivo.

**Hecho por:**

-   Ian Ugalde.

-   Matthew Cordero.
